【裁判字號】    97,簡上,86
【裁判日期】    970828
【裁判案由】    分割共有物
【裁判全文】
臺灣士林地方法院民事判決              97年度簡上字第86號
上  訴  人  丁○○
            丙○○○
上列  一人  己○○    住同上
訴訟代理人
上  訴  人  戊○      住臺北縣淡水鎮○○路189巷2弄8號
            庚○○    住臺北市萬華區○○○路○段62巷1弄7
                        號
                      居臺北縣淡水鎮○○路189巷2弄8號
參  加  人  乙○○○  住臺北市○○區○○路424巷10號
被上訴人    甲○○    住臺北縣淡水鎮○○路189巷12號
訴訟代理人  林樹旺律師
            莊志成律師
上列當事人間請求分割共有物事件，上訴人對於中華民國96年11
月30日本院士林簡易庭96年度士簡字第1092號第一審判決提起上
訴，本院於97年8 月14日言詞辯論終結，判決如下：
    主  文
上訴駁回。
第二審訴訟費用新臺幣陸仟陸佰壹拾伍元由上訴人丁○○負擔三
十三分之三，上訴人丙○○○負擔三十三分之二十一，上訴人戊○負擔三十三分之二，餘由上訴人庚○○負擔。
參加訴訟費用新臺幣壹仟元由參加人負擔。
    事實及理由
甲、程序方面：
一、本件原審被告為丁○○、丙○○○、戊○、庚○○，原審就
    系爭臺北縣淡水鎮○○○段316 、323 地號土地（下稱：系
    爭316 、323 地號土地）判決變價分割，其中丁○○、丙○○○聲明不服，提起上訴，因分割共有物事件係屬固有必要
    共同訴訟，所有共有人須合一確定，是上訴人丁○○、丙○○○之上訴，效力及於原審共同訴訟人戊○、庚○○，戊○
    、庚○○應視同上訴，爰並列為上訴人，合先敘明。
二、上訴人戊○、丙○○○經合法通知，未於言詞辯論期日到場
    ，核無民事訴訟法第386 條所列各款情形，爰依被上訴人之
    聲請，由其一造辯論而為判決。
乙、實體方面：
一、被上訴人起訴主張：系爭316 、323 地號土地為兩造所共有
    ，被上訴人應有部分均為14分之3 ，上訴人丙○○○、戊○
    、丁○○、庚○○應有部分則分別為2 分之1 、42分之2 、
    14分之1 、6 分之1 。上開地號土地位於都市計劃住宅區，
    兩造間無不能分割之約定，被上訴人就分割方法曾委託律師
    函請上訴人協商，均無結果。因系爭316 、323 等2 筆土地
    ，面積分別為39.51 平方公尺、30.6平方公尺，地形狹長，
    無論以何種方式實物分割，各共有人於分割後取得的土地，
    均無法達到建築的最小面積。依「台北縣畸零地使用規則」
    第3 條第1 項一般建築用地規定，正面路寬超過7 至15公尺
    之住宅區，最小寬度為3.5 公尺，最小深度為14公尺，故最
    小建築面積為49平方公尺，系爭2 筆土地均面臨12米寬道路
    ，面積僅分別為39.51 、30.6平方公尺，均未達深度規定標
    準及最小建築面積，不宜實物分物分割，爰起訴請求判決變
    價分割等語。
二、上訴人丙○○○則以：系爭316 、323 地號土地連同他筆共
    有土地一併出售，始不生糾紛。系爭316 、323 地號土地只
    有9 坪，無法實物分割，土地係伊在耕作，被上訴人明知系
    爭土地共有情形，卻購買土地應有部分，伊不同意變價出售
    ，伊可向被上訴人購買土地應有部分。上訴人丁○○則以：
    希望實物分割；上訴人戊○、庚○○表示希望購買被上訴人
    應有部分等語。
    參加人則以：上訴人丙○○○依本院97年度他調字第376 號
    調解筆錄內容，應移轉系爭316 、323 地號土地應有部分6
    分之1 予參加人，而系爭316 地號土地位於他宗同地段317
    地號外側面臨馬路部分，若將系爭316 地號土地單獨變價分
    割，嚴重影響上訴人及參加人利益等語。
三、原審判決系爭土地准予變價分割，上訴人丁○○、丙○○○
    不服，提起上訴，聲明：(一)原判決廢棄。(二)被上訴人在第一
    審之訴駁回。上訴人戊○、庚○○未於上訴審程序作何聲明
    或陳述。被上訴人則聲明：駁回上訴。
四、被上訴主張系爭316 、323 地號土地為兩造所共有，被上訴
    人應有部分均為14分之3 ，上訴人丙○○○、戊○、丁○○
    、庚○○應有部分則分別為2 分之1 、42分之2 、14分之1
    、6 分之1 ，兩造間無不能分割之約定，被上訴人就分割方
    法曾委託律師函請上訴人協商，均無結果等情，業據提出土
    地登記謄本、存證信函（均影本）等件為證，且為上訴人所
    不爭執，自堪信為真實。
五、按除因物之使用目的不能分割或契約訂有不分割之期限者外
    ，各共有人，得隨時請求分割共有物。共有物之分割，依共
    有人協議之方法行之。分割之方法不能協議決定者，法院得
    因任何共有人之聲請，命為以原物分配於各共有人或變賣共
    有物，以價金分配於各共有人，民法第823 條第1 項、第82
    4 條第1 項、第2 項分別定有明文。次按民法第823 條第1
    項所謂因物之使用目的不能分割，係指共有物繼續供他物之
    用，而為其物之利用所不可缺，或為一權利之行使所不可缺
    者而言，僅因聚族而居之傳統關係，究難認有不能分割情形
    存在。亦為最高法院50年臺上字第970 號判例所明揭。經查
    ：
  (一)兩造為系爭316 、323 地號土地之共有人，就系爭無不能分
    割之約定，且就土地分割之方法不能協議決定等情，業經本
    院認定如上，且系爭2 宗土地，縱如上訴人丙○○○所述，
    係上訴人丙○○○在耕作；或如參加人所主張，系爭316 地
    號土地係同地段另宗317 地號外側面臨馬路部分，亦顯與上
    揭判例意旨所揭因物之使用目的不能分割情形有間，是被上
    訴人訴請分割，於法即無不合。
  (二)次查，系爭316 、323 等2 宗土地，面積分別為39.51 平方
    公尺、30.60 平方公尺，其中系爭316 號土地屬狹長型，系
    爭323 號土地則略似小半圓形，有被上訴人提出之土地登記
    謄本、地籍圖謄本在卷可佐（原審卷第7-10頁、第15頁）。
    若以原物分割，依兩造應有部分14分之3 、2 分之1 、42分
    之2 、14分之1 、6 分之1 計算，系爭316 號土地中被上訴
    人分得面積為8.466 平方公尺、上訴人丙○○○、戊○、丁○○、庚○○分得面積分別為19.755平方公尺、1.881 平方
    公尺、2.822 平方公尺、6.585 平方公尺；另系爭323 號土
    地中被上訴人分得面積為6.557 平方公尺，上訴人丙○○○
    、戊○、丁○○、庚○○分得面積分別為15.3平方公尺、1.
    457 平方公尺、2.186 平方公尺、5.1 平方公尺（以上比例
    面積之計算，均計算至小數點以下三位，並四捨五入）。系
    爭土地使用分區係屬淡水都市計畫之住宅區，有被上訴人於
    原審所提都市計畫土地使用分區證明書在卷可稽（原審卷第
    11頁）。則以系爭土地上開共有人實物分割所得之面積，顯
    難作為住宅基地之用。
  (三)因系爭316 、323 地號土地面積不大，多數共有人應有部分
    過小，本院亦無法斟酌其他可達土地經濟效用之分割方法。
    另參酌系爭土地目前並無任何建物（原審卷第28、29頁），
    並無維持地上建物與分得土地需為同一人，俾使地上物得以
    保全之考量，為避免原物分割致大多數共有人所得面積過小
    ，致土地無法完整利用，徒然減損系爭土地之經濟效用之弊
    ，本院認以原物分配之方法分割系爭土地顯非妥適，而應以
    變賣系爭土地，按各共有人應有部分比例，分配價金之分割
    方法，較為適當，亦較公平。
  (四)至參加人主張系爭土地應與相鄰土地合併處理，因相鄰土地
    非本件被上訴人起訴請求分割之標的，本院無從就當事人未
    聲明事項而為裁判；另上訴人丙○○○、戊○、庚○○於原
    審表示希望價購被上訴人應有部分乙節，非屬法定分割方法
    ，且係私法自治範疇，法院無從強制被上訴人出售應有部分
    予特定當事人，參加人、上訴人執上開理由拒絕分割，自屬
    無據。又隨時請求分割土地係共有人法定權利，不因取得土
    地應有部分所有權原因為何、是否事後加入共有關係而有異
    ，上訴人丙○○○謂被上訴人明知系爭土地共有情形仍購買
    云云，亦與被上訴人得否依法請求分割共有物無涉。
六、綜上，被上訴人訴請裁判分割兩造共有之系爭316 、323 地
    號土地為有理由，應予准許；又系爭316 、323 地號土地現
    物分割又無妥善分割方法，故僅有變價分割一途。原審為變
    價分割之判決，並依應有部分之比例分配價金，即無不合。
    上訴意旨指摘原判決不當，求予廢棄改判，為無理由，應予
    駁回。
七、本件事證已臻明確，其餘兩造主張、陳述暨所提之證據，經
    審酌均與本院前揭判斷不生影響，爰不一一詳予論述，附此
    敘明。
八、據上論結，本件上訴為無理由，依民事訴訟法第436 條之1
    第3 項、第385 條第1 項、第449 條第1 項、第78條、第85
    條第1 項、第86條判決如主文。
中    華    民    國    97    年    8     月    28    日
                  民事第二庭  審判長法  官  俞慧君
                                    法  官  陳玉曆
                                    法  官  王本源
以上正本證明與原本無異。
本件判決不得上訴。
中    華    民    國    97    年    9     月    2     日
                                    書記官  陳淑女


司法院資訊處製作；財團法人民間司法改革基金會備份。
